【裁判字號】    97,訴,2365
【裁判日期】    981012
【裁判案由】    商業會計法等
【裁判全文】
臺灣臺北地方法院刑事判決              97年度訴字第2365號
公  訴  人  臺灣臺北地方法院檢察署檢察官
被      告  甲○○
                    (現於臺灣臺北看守所羈押中)
上列被告因違反商業會計法等案件，經檢察官聲請簡易判決處刑
（九十七年度偵緝字第一八三八號），本院認為不適宜簡易判決
處刑，改為通常程序審理，被告於本院準備程序中就被訴事實為
有罪之陳述，經本院合議庭裁定進行簡式審判程序，判決如下：
    主  文
甲○○共同連續商業負責人，以明知為不實之事項，而填製會計
憑證，處有期徒刑捌月，減為有期徒刑肆月，如易科罰金，以新
臺幣壹仟元折算壹日。
    事  實
一、甲○○本身並無任何資歷、財力擔任公司負責人，且明知營
    業人應依銷售貨物或勞務之實際情況據實開立統一發票，竟
    以新臺幣 (下同) 五千元之代價，同意真實姓名年籍不詳之
    自稱「老李」要求，於民國九十五年間，提供身分證自九十
    五年六月二十二日起至九十六年六月八日止，擔任址設臺北
    市○○區○○路四段四十九之十號星揚工程有限公司 (下稱
    )星揚公司之登記負責人，係屬商業會計法所稱之商業負責
    人，以製作會計憑證為其附隨業務。甲○○與「老李」共同
    基於填製不實會計憑證及幫助他人逃漏營業稅捐之犯意聯絡
    ，由甲○○向稅捐機關領取空白之統一發票後交予「老李」
    ，由「老李」接續自九十五年七月起至九十六年四月二十四
    日前止，於附表一所示之時間，不詳地點，虛開如附表一所
    示銷項發票共二百三十二紙，以供附表一所示買受人等營業
    人，持以申報扣抵銷項稅額，其中附表二所示發票二百二十
    九張、金額合計一億七千九百五十一萬九千六百八十九元，
    已經用以申報扣抵銷項稅額，以此不正當之方法逃漏營業稅
    額計八百九十七萬五千九百八十六元，足以生損害於稅捐稽
    徵機關課稅之公平性及正確性。
二、案經財政部臺北市國稅局報請臺灣臺北地方法院檢察署檢察
    官偵查起訴。
    理  由
一、上揭事實業據被告甲○○於本院準備程序、審理程序中坦承
    不諱，並據被告於九十七年八月二十五日偵查中供稱：伊有
    去領發票，領了發票交給老李等語，復有財政部臺北市國稅
    局審查三科查緝案件稽查報告書及所附業欣公司涉嫌虛設行
    號相關資料分析表、營業稅稅籍資料查詢作業、公司設立登
    記表及星揚公司專案申請調檔統一發票查核名冊及查核清單
    在卷可憑，準此，被告所為自白，核與事實相符，堪以採信
    。綜上所述，本件事證明確，被告犯行洵堪認定，應予依法
    論科。
二、經查：
(一)按「統一發票乃證明事項之經過而為造具記帳憑證所根據之
    原始憑證，商業負責人如明知為不實之事項，而開立不實之
    統一發票，係犯商業會計法第七十一條第一款之以明知為不
    實之事項而填製會計憑證罪，該罪為刑法第二百十五條業務
    上登載不實文書罪之特別規定，依特別法優於普通法之原則
    ，自應優先適用，無論以刑法第二百十五條業務上登載不實
    文書罪之餘地」，有最高法院九十二年度臺上字第六七九二
    號、九十四年度台非字第九八號判決可資參照。次按統一發
    票依營業稅法第三十二條之規定，為營業人銷售貨物或勞務
    予買受人之會計憑證，被告甲○○係星揚公司之登記名義負
    責人即商業會計法之商業負責人，與「老李」明知該公司於
    上揭期間並無銷貨之事實，填製如附表一所示不實之統一發
    票二百三十二紙，交由如附表一所示之各該公司作為進項憑
    證，其中如附表二所示二百二十九紙統一發票，由附表二之
    各公司持以向稅捐機關申報扣抵營業稅款，幫助該等公司之
    納稅義務人逃漏營業稅捐，是核被告所為，係犯商業會計法
    第七十一條第一款之商業負責人填製不實會計憑證及稅捐稽
    徵法第四十三條第一項之幫助納稅義務人逃漏稅捐罪。又被
    告與「老李」就上揭犯行，有犯意聯絡及行為分擔，是就稅
    捐稽徵法第四十三條第一項之幫助納稅義務人逃漏稅捐罪部
    分，應依刑法第二十八條之規定，成立共同正犯，惟關於商
    業會計法第七十一條第一款之商業負責人填製不實會計憑證
    部分，老李雖不具商業負責人之身分，仍應依修刑法第二十
    八條、第三十一條第一項之規定，論以共同正犯。又刑事法
    若干犯罪之行為態樣，本質上原具有反覆、延續實行之特徵
    ，立法時既予特別歸類，定為犯罪構成要件之行為要素，則
    行為人基於概括之犯意，在密切接近之一定時、地持續實行
    之複次行為，倘依社會通念，於客觀上認為符合一個反覆、
    延續性之行為觀念者，於刑法評價上，即應僅成立一罪，俾
    免有重複評價、刑度超過罪責與不法內涵之疑慮；學理上所
    稱「集合犯」之職業性、營業性或收集性等具有重複特質之
    犯罪均屬之，例如經營、從事業務、收集、販賣、製造、散
    布等行為概念者是，此有最高法院九十五年度台上字第一○
    七九號判決意旨可資參照，被告係星揚公司登記名義負責人
    ，與「老李」共同以星揚公司名義製作虛偽發票交付予如附
    表一所示公司作為進項憑證，幫助各該公司逃漏營業稅，上
    揭犯行均係於同一接續犯意下，在密集期間內以相同之方式
    持續進行，未曾間斷，是此等犯行即具有反覆、延續實行之
    特徵，從而在行為概念上，縱有多次填製不實會計憑證及幫
    助納稅義務人逃漏稅捐之舉措，仍應評價為包括一罪之集合
    犯，故分別論以一罪。又被告以一行為犯填製不實會計憑證
    及幫助納稅義務人逃漏稅捐等二罪，為想像競合犯，應依刑
    法第五十五條之規定，應從一重之填製不實會計憑證罪論處
    。本件被告上開犯行均在九十五年七月以後，新修正刑法業
    已生效施行，自無新舊法比較之問題，且商業會計法修正施
    行之日期為九十五年五月二十四日，亦在九十五年七月之前
    ，本件被告犯行自應適用修正施行後商業會計法之規定，亦
    無新舊法比較適用之問題，是檢察官聲請簡易判決處刑書所
    載連續犯之記載，容有誤會，附此敘明。
(二)爰審酌被告應「老李」之要求，同意擔任星揚公司負責人，
    並由「老李」以該公司名義填製不實會計憑證，以幫助納稅
    義務人逃漏鉅額稅捐，嚴重影響稅捐稽徵之正確性，所生危
    害重大，惟念被告犯後坦承犯行，深表悔悟，尚無前科，且
    被告實係聽從他人指示擔任登記名義負責人，就本件犯行顯
    非居於主導地位，兼衡以其擔任登記名義負責人之期間、素
    行、生活狀況、智識程度等一切情狀，量處如主文所示之刑
    。又被告犯本案時間係在九十六年四月二十四日之前，其於
    偵查及審判中均係於九十六年七月十六日以後所通緝並緝獲
    ，依中華民國九十六年罪犯減刑條例第二條第一項第三款及
    第五條規定，應減其宣告刑二分之一，故減處如主文所示之
    刑，並諭知易科罰金之折算標準。
據上論斷，應依刑事訴訟法第四百五十二條、第二百七十三條之
一第一項、第二百九十九條第一項前段，商業會計法第七十一條
第一款，稅捐稽徵法第四十三條第一項，刑法第十一條前段、第
二十八條、第三十一條第一項、第五十五條、第四十一條第一項
前段，中華民國九十六年罪犯減刑條例第二條第一項第三款、第
七條、第九條，判決如主文。
本案經檢察官楊展庚到庭執行職務。
中    華    民    國    98    年    10    月    12    日
                  刑事第十六庭  法  官  羅月君
以上正本證明與原本無異。
如不服本判決應於收受送達後10日內向本院提出上訴書狀，並應
敘述具體理由；其未敘述上訴理由者，應於上訴期間屆滿後20日
內向本院補提理由書（均須按他造當事人之人數附繕）「切勿逕
送上級法院」。
                                書記官  鄭淑丰
中    華    民    國    98    年    10    月    12    日
附錄本案論罪法條全文
商業會計法第71條
商業負責人、主辦及經辦會計人員或依法受託代他人處理會計事
務之人員有下列情事之一者，處5年以下有期徒刑、拘役或科或
併科新臺幣60萬元以下罰金：
一、以明知為不實之事項，而填製會計憑證或記入帳冊。
二、故意使應保存之會計憑證、會計帳簿報表滅失毀損。
三、偽造或變造會計憑證、會計帳簿報表內容或毀損其頁數。
四、故意遺漏會計事項不為記錄，致使財務報表發生不實之結果
    。
五、其他利用不正當方法，致使會計事項或財務報表發生不實之
    結果。
稅捐稽徵法第43條
（教唆或幫助逃漏稅捐等之處罰）
教唆或幫助犯第41條或第42條之罪者，處3年以下有期徒刑、拘
役或科新台幣6萬元以下罰金。
稅務人員、執行業務之律師、會計師或其他合法代理人犯前項之
罪者，加重其刑至二分之一。
稅務稽徵人員違反第33條規定者，除觸犯刑法者移送法辦外，處
1萬元以上5萬元以下罰鍰。


司法院資訊處製作；財團法人民間司法改革基金會備份。
